【裁判字號】    98,婚,180
【裁判日期】    990430
【裁判案由】    婚姻無效
【裁判全文】
臺灣臺南地方法院家事判決               98年度婚字第180號
原      告  乙○○
訴訟代理人  林憲聰律師
被      告  甲○○
上列當事人間請求確認婚姻無效事件，經本院於民國98年4月28
日言詞辯論終結，判決如下：
    主      文
確認原告與被告間之婚姻無效。
訴訟費用新台幣仟伍佰元由被告負擔。
    事實及理由
壹、程序方面：
一、按婚姻無效、確認婚姻成立或不成立、撤銷婚姻、離婚或夫
    妻同居之訴，得合併提起，或於第一審或第二審言詞辯論終
    結前，為訴之變更、追加或提起反訴；民事訴訟法第572條
    第1項定有明文。查本件原告起訴時原請求確認原告與被告
    婚姻不成立，嗣於第一審言詞辯論終結前之本件98年9月7日
    言詞辯論期日，提出書狀追加備位聲明為確認原告與被告婚
    姻無效，並於同日當庭撤回先位聲明部分，揆諸前開規定，
    原告所為訴之追加及變更，於法有據，應予准許，合先敘明
    。
二、被告經合法通知，未於言詞辯論期日到場，核無民事訴訟法
    第386條所列各款情形，爰依原告之聲請，由其一造辯論而
    為判決。
貳、實體方面：
一、原告主張：
  (一)緣原告係為視障人士，於民國87年間因受到訴外人陳士芳之
    利用作為人頭，而與大陸地區男子即被告甲○○辦理假結婚
    手續，以期令被告得以進入台灣打工賺錢（後因原告之文件
    未備妥致被告未能入境台灣），該案業經臺灣臺南地方法院
    檢察署以違反臺灣地區與大陸地區人民關係條例提起公訴，
    並經鈞院刑事庭於90年12月12日以89年度訴字第32號判決處
    原告有期徒刑四月、緩刑二年確定。
  (二)按夫妻之一方為臺灣地區人民，一方為大陸地區人民者，其
    結婚或離婚之效力，依臺灣地區之法律，臺灣地區與大陸地
    區人民關係條例第53條定有明文。本件原告係中華民國國民
    ，為臺灣地區與大陸地區人民關係條例所稱之臺灣地區人民
    ，被告為大陸地區人民，則原告與被告間結婚之效力，自應
    適用中華民國法律定之。誠如前述，兩造係辦理假結婚手續
    ，並無真正結婚之意思，故雖形式上有婚姻登記，但實質上
    原告是為貪圖小利作為結婚人頭，而被告是為來台灣打工賺
    錢而辦理結婚登記，雙方根本欠缺結婚之真意，亦無為夫妻
    共同生活之實質意思，未曾住在一起經營實質之婚姻生活，
    且如鈞院89年度訴字第32號刑事判決理由一所載（原判決第
    9頁），兩造間既然知道彼此婚姻是假結婚，即無結婚之真
    意，所為之結婚意思表示應屬民法第87條規定之通謀虛偽意
    思表示無效。
  (三)實務上見解亦認為「若初無與他方營夫妻共同生活之意思，
    為遂行其他之目的，偽裝與他方結婚者，在外國立法例，皆
    以之為結婚無效之原因（參見德國婚姻法第19條第1項、瑞
    士民法第2編第2分編第120條第4款、日本民法第742條第1款
    、韓國民法第815條第1款）。我國民法就此雖無明文規定，
    但按諸「無合意無婚姻」之法理，亦應為同一之解釋。」（
    參見72年司法院第3期司法業務研究會，民事法律問題研究
    彙編第3輯174頁），綜上述，兩造之婚姻無論依民法通謀虛
    偽意思表示，抑或「無合意無婚姻」之法理，確屬無效。
  (四)再按結婚之方式及其他要件，依行為地之規定，臺灣地區與
    大陸地區人民關係條例第52條第1項定有明文。查原告係在
    台灣地區設有戶籍之臺灣地區人民，被告則為在大陸地區設
    籍之大陸地區人民，是以本件兩造之婚姻是否成立有效，依
    前揭規定，自應適用行為地即大陸地區之規定。經查，中華
    人民共和國婚姻法第8條固規定：「要求結婚的男女雙方必
    須親自到婚姻登記機關進行結婚登記。符合本法規定的，予
    以登記，發給結婚證。取得結婚證，即確立夫妻關係。未辦
    理結婚登記的，應當補辦登記」，然而同法第5條亦規定：
    「結婚必須男女雙方完全自願，不許任何一方對他方加以強
    迫或任何第三者加以干涉」，又中華人民共和國民法通則第
    58條第l項第4款、第7款及同條第2項亦規定，惡意串通，損
    害國家、集體或者第三人利益之民事行為，或以合法形式掩
    蓋非法目的的民事行為均屬無效，且該無效的民事行為，從
    行為開始起就沒有法律約束力。另「申請婚姻登記的當事人
    不符合中華人民共和國婚姻法規定的婚姻登記條件，弄虛作
    假、騙取婚姻登記的，婚姻登記管理機關應當撤銷婚姻登記
    」、「無效或被撤銷的婚姻，自始無效」，大陸居民與臺灣
    居民婚姻登記管理暫行辦法第13條、中華人民共和國婚姻法
    第12條亦有明定。是以，關於結婚之身分行為，依行為地法
    即大陸地區法律之規定，雙方縱使已依上開中華人民共和國
    婚姻法第8條之規定辦理結婚登記，並取得結婚證，確立其
    間之夫妻關係，然該結婚之身分行為仍須在結婚之雙方當事
    人間均具有真實之結婚意思表示時，始為合法有效，否則若
    有意思表示不自由、惡意串通、合法掩飾非法、作虛弄假等
    情形，其所表彰結婚之意思表示之民事行為均屬無效，基於
    該無效之意思表示所締結之婚姻亦屬自始無效之婚姻，依此
    兩造所締結婚姻之行為即屬自始無效之婚姻無疑。
  (五)末按確認法律關係之訴，非原告有即受確認判決之法律上利
    益者，不得提起之，確認證書真偽或為法律關係之基礎事實
    存否之訴，亦同；前項確認法律關係基礎事實存否之訴，以
    原告不能提起他訴訟者為限，民事訴訟法第247條第1項、第
    2項分別定有明文。查原告主張兩造婚姻無效，若原告主張
    屬實，則因戶籍法推定兩造間有婚姻關係，致其私權有受侵
    害之危險，此項法律關係發生之基礎事實所生不妥之狀態自
    得以確認判決方式除去，是以原告提起本件確認兩造間婚姻
    關係無效之訴，有即受確認判決之法律上之利益。
  (六)聲明：如主文所示。
二、被告方面：被告未於言詞辯論期日到場，亦未提出書狀作何
    聲明或陳述。
三、得心證之理由：
  (一)按臺灣地區與大陸地區人民結婚之方式及其他要件，依行為
    地之規定，臺灣地區與大陸地區人民關係條例第52條第1項
    定有明文。查原告係在台灣地區設有戶籍之台灣地區人民，
    被告為在大陸地區設籍之大陸地區人民，兩造於87年8月28
    日在大陸地區福建省福州市結婚之事實，業據原告提出戶籍
    謄本、財團法人海峽交流基金會87年9月30日（八七）核字
    第25412號證明書、中華人民共和國福建省福清市公證處西
    元1998年9月1日（98）融證字第14941號證明書各1件附卷供
    參，且經本院依職權向高雄縣岡山鎮戶政事務所調取兩造結
    婚登記之相關資料，經該所檢附兩造之結婚登記申請書、及
    經中華人民共和國福建省福清市公證處公證，並經財團法人
    海峽交流基金會證明之結婚公證書供參，有高雄縣岡山鎮戶
    政事務所98年8月12日岡鎮戶字第0980002610號函在卷可按
    ，應堪信為真實，是以本件兩造之婚姻是否有效，依前揭規
    定，自應適用行為地即大陸地區之規定。
  (二)經查，中華人民共和國婚姻法第8條固規定：「要求結婚的
    男女雙方必須親自到婚姻登記機關進行結婚登記。符合本法
    規定的，予以登記，發給結婚證。取得結婚證，即確立夫妻
    關係。未辦理結婚登記的，應當補辦登記。」然同法第5條
    亦規定：「結婚必須男女雙方完全自願，不許任何一方對他
    方加以強迫或任何第三者加以干涉。」又中華人民共和國民
    法通則第58條第1項第4款、第7款及同條第2項亦規定，惡意
    串通，損害國家、集體或者第三人利益之民事行為，或以合
    法形式掩蓋非法目的的民事行為均屬無效，且該無效的民事
    行為，從行為開始起就沒有法律約束力，另「申請婚姻登記
    的當事人不符合中華人民共和國婚姻法規定的婚姻登記條件
    ，弄虛作假、騙取婚姻登記的，婚姻登記管理機關應當撤銷
    婚姻登記」、「無效或被撤銷的婚姻，自始無效」，大陸居
    民與臺灣居民婚姻登記管理暫行辦法第13條、中華人民共和
    國婚姻法第12條亦有明定。是以，關於結婚之身分行為，依
    行為地法即大陸地區法律之規定，雙方縱使已依上開中華人
    民共和國婚姻法第8條之規定辦理結婚登記，並取得結婚證
    ，確立其間之夫妻關係，然該結婚之身分行為仍須在結婚之
    雙方當事人間均具有真實之結婚意思表示時，始為合法有效
    ，否則若有意思表示不自由、惡意串通、合法掩飾非法、作
    虛弄假等情形，其所表彰結婚意思表示之民事行為均無效，
    基於該無效之意思表示所締結之婚姻亦屬自始無效之婚姻。
  (三)本件原告主張兩造無結婚之真意而屬假結婚，並經本院刑事
    判決確定等情，業據其提出本院89年度訴字第32號刑事判決
    書1件為證，依上開刑事判決書第3頁記載：「乙○○共同使
    大陸地區人民非法進入臺灣地區未遂，處有期徒刑肆月，如
    易科罰金，以佰元折算一日，緩刑貳年。」第7頁明載：
    「被告乙○○辯稱：被告陳士芳說要帶伊到大陸地區遊玩，
    伊眼睛瞎了，不知道被告陳士芳辦什麼文件，被告要伊簽名
    伊就簽名，不知道被告陳士芳幫伊辦理與大陸地區男子即被
    告甲○○（未入境）的結婚手續，伊沒有與甲○○結婚的意
    思，沒有拿被告陳士芳的十萬元報酬等語。」第8頁記載：
    「據被告陳士芳於警訊中陳稱：被告乙○○於八十七年七月
    五日，第一次由伊帶往大陸地區與被告甲○○辦理結婚手續
    時，其因在台未婚生子，被福州市民政局拒絕受理，伊就帶
    被告乙○○返台重新辦理單身證明，於八十七年八月十六日
    ，再帶被告乙○○前往大陸辦手續，辦妥被告乙○○與甲○
    ○結婚手續後返台，事後被告乙○○因在台南與人發生衝突
    ，而至花蓮躲藏，被告甲○○來臺手續因缺少被告乙○○之
    文件，致無法來成行，後來伊到花蓮將被告乙○○帶回高雄
    ，經其同意將被告甲○○來台手續辦妥等語（見卷附台南市
    警察局第一分局88年5月11日偵訊筆錄）；．．．觀之被告
    陳士芳、劉太信上揭陳述，被告乙○○由被告陳士芳等帶到
    大陸地區的目的是為與大陸地區人民即被告甲○○辦理假結
    婚手續，且其二度到大陸地區才辦妥假結婚及被告甲○○來
    台手續等情，足徵其知悉與被告甲○○假結婚之行為，所辯
    ：瞎眼不知被告陳士芳帶伊到大陸辦何事簽署何文件云云，
    委無可採。」及第9頁記載：「綜上所述，顯見被告乙○○
    、劉燦、張清祥確有擔任假結婚之人頭之情事，所辯與事實
    不符，均難採信。」等語，是原告主張其無結婚之真意，尚
    非無據。再依證人沈建儀證述：「（兩造當初有無結婚？）
    在福州有，我們一起去福州。（為何會去福州辦理結婚？）
    因為我們當初在南門路南門庭院咖啡廳喝咖啡，陳士芳就靠
    近就說要帶我們去大陸玩，要我們辦理假結婚，說大陸的男
    生、女生要過來臺灣工作，所以我與原告一起去大陸福州辦
    理結婚。（辦理結婚後，被告有無來台？）有。但原告不知
    道，因為陳士芳有跟我說，他要我去找原告，但原告不知道
    跑去哪裡。當初陳士芳說要給我12萬元，但是原告都沒有拿
    到錢，因為原告不幫忙辦理簽證，讓被告過來臺灣。（被告
    有無過來臺灣？）有過來，但因為找不到原告的人，所以無
    法辦理簽證，就又回去大陸。（當時辦理結婚時，目的為何
    ？有無要同住的意思？）沒有同住的意思，就是要讓他們過
    來工作。陳士芳說就是要讓對方在臺灣有一個住所。當時我
    們有壹佰多人一起去大陸，臺灣人有50多人，大陸人有50多
    人，總共一百多人，大家的情形都一樣，都沒有真正要結婚
    ，事情會爆發，是因為大陸人有人去賣淫，所以才會被發現
    。」等語，且參兩造結婚之日為87年8月28日，被告88年申
    請案核准未入，故無入出境紀錄，此有內政部入出國及移民
    署98年8月13日移署資處鈺字第0980116028號函及所附之大
    陸地區人民進入臺灣地區旅行證申請書及保證書、委託書可
    憑，則被告婚後未來台與原告同居以履行夫妻義務，堪可認
    定，益見兩造本意上並無結婚之意。而被告經合法通知未於
    言詞辯論期日到場，亦未提出書狀作何聲明或陳述，是堪認
    原告之主張為真實。揆諸前揭說明，兩造結婚之民事行為係
    惡意串通，乃違背行為地中華人民共和國民法通則第58條第
    1項第4款之規定，應屬無效。
  (四)再查本件兩造之婚姻既屬無效，原告因戶籍資料上登記與被
    告有婚姻關係，有被認定係被告配偶之危險，是原告提起本
    件確認之訴，應認有提起確認之訴之利益。從而，原告請求
    確認兩造婚姻無效，為有理由，應予准許。
四、據上論結：本件原告之訴為有理由，依民事訴訟法第385條
    第1項前段、第78條、第87條第1項，判決如主文。
中    華    民    國    99    年    4     月    30    日
                  家事法庭法  官   林富郎
以上正本係照原本作成。
如對本判決上訴，須於收受判決正本送達後20日內向本院提出上
訴狀，並繳納上訴費及附具繕本。
中    華    民    國    99    年    4     月    30    日
                          書記官   劉毓如

司法院資訊處製作；財團法人民間司法改革基金會備份。
